【裁判字號】    97,台上,4536
【裁判日期】    970918
【裁判案由】    違反毒品危害防制條例
【裁判全文】
最高法院刑事判決            九十七年度台上字第四五三六號
上  訴  人  甲○○
                    14（另案在台灣台北監獄士林分監執行中）
選任辯護人  沙  洪律師
上  訴  人  乙○○
上列上訴人等因違反毒品危害防制條例案件，不服台灣高等法院
中華民國九十七年七月一日第二審判決（九十七年度上訴字第一
九八四號，起訴案號：台灣板橋地方法院檢察署九十六年度偵字
第一六五九四號），提起上訴，本院判決如下：
    主  文
原判決關於甲○○販賣第一級毒品貳罪、販賣第二級毒品罪、
共同意圖販賣而持有第一級毒品及乙○○部分撤銷，發回台灣高
等法院。
    理  由
本件原判決撤銷第一審不當之科刑判決，改判論處上訴人甲○○
販賣第一級毒品二罪（均為累犯），又販賣第二級毒品三罪（均
為累犯），又共同意圖販賣而持有第一級毒品（累犯）等罪刑（
其被訴另三次販賣海洛因予蘇家慧經原判決諭知無罪部分，則未
據上訴而已確定）；及論處上訴人乙○○共同意圖販賣而持有第
一級毒品（累犯）罪刑，固非無見。
惟查：(一)、科刑判決所認定之事實，與所採用之證據不相適合，
即屬證據上之理由矛盾，其判決為當然違背法令。原判決事實欄
係記載：「甲○○……基於意圖營利販賣第一級毒品犯意……於
民國九十六年五月中旬某日及同年七月初某日……在台北縣中和
市○○路『SOGO百貨公司』附近，以一包重約０．四五公克之海
洛因新台幣（下同）三千元之代價，販賣海洛因二次、每次一包
予蘇家慧……」等情，但理由內則引用證人蘇家慧於九十六年六
月四日晚上九時五十五分許，以所使用門號000000000
0號行動電話發送予甲○○持用之門號0000000000號
行動電話，內容為「我過去了！但幫我分二包！五四個一，因為
先洗超天不用會變爛。分兩次做」之簡訊通訊監察譯文，說明「
足以佐證被告（上訴人）甲○○確有販賣毒品予蘇家慧之情」（
見原判決第六頁第二十二行至第二十九行）。亦即以甲○○與蘇
家慧二人間於「九十六年六月四日」之行動電話簡訊通訊監察譯
文，資為認定甲○○有於「九十六年五月中旬某日」及「同年七
月初某日」各販賣海洛因一次予蘇家慧之論據，其所認定之事實
，與所採用之證據不相適合，已難謂無證據理由矛盾之違法。(二)
、安非他命係屬毒品危害防制條例第二條第二項第二款所列之第
二級毒品，甲基安非他命則屬同條項款附表（即其附表二編號八
十九）所載之相類製品，依行政院衛生署管制藥品管理局之相關
函釋，二者雖多為硫酸鹽或鹽酸鹽，可溶於水，為白色、略帶苦
味之結晶，但使用劑量及致死劑量，仍屬有別，且目前國內發現
者似都為甲基安非他命之鹽酸鹽（參見司法院編印之「法官辦理
刑事案件參考手冊(一)」第二八二頁、第二九二頁、第二九三頁）
，可見安非他命與甲基安非他命，係毒性有差別之第二級毒品。
本件依起訴書所載，檢察官係以甲○○意圖營利，於九十六年六
月九日某時，在台北市○○○路○段八十八之二號，販賣五千元
之「甲基安非他命」予江朝漢施用；又於同年月十四日在台北縣
永和市「愛摩爾汽車旅館」，販賣九千元之「甲基安非他命」予
江朝漢施用；復於同年月中旬某日在台北縣中和市○○路「儷閣
汽車旅館」，販賣一萬六千元之「甲基安非他命」予綽號「妞妞
」（即蒲佳琪）施用，嗣為警於同年七月十二日下午三時許，在
其與乙○○位於台北縣永和市○○路三０九號十五樓之一住處查
獲，並扣得「甲基安非他命」十六包，涉犯毒品危害防制條例第
四條第二項之罪嫌提起公訴。而前開扣案之十六包晶體經送內政
部警政署刑事警察局鑑定結果，亦均檢出「甲基安非他命」成分
，有該局九十六年七月二十五日刑鑑字第０九六０一０八七三七
號鑑定書可證（見偵查卷第一八五頁，原判決第八頁第十七行誤
載前開鑑定書係檢出「安非他命」成分）。原判決事實欄三、四
卻認定甲○○於前開時、地販賣予江朝漢、綽號「妞妞」蒲佳琪
及扣得之第二級毒品，均係「安非他命」，已與上開卷證資料不
相適合，理由內復未說明其事實欄如此認定所憑之依據，亦嫌理
由不備。(三)、原判決以甲○○坦陳受乙○○之委託保管而持有前
開海洛因中之三包，且其曾於九十六年五月中旬某日及同年七月
初某日販賣海洛因予蘇家慧二次，嗣復於同年七月十二日與乙○
○共同持有前開十一包海洛因，顯係意圖販賣等理由，據謂甲○
○係與乙○○共同意圖販賣而持有海洛因（見原判決第十頁第八
行至第十四行）。然依卷附筆錄，甲○○於偵查中已供稱：「…
…（扣案）海洛因三包是朋友寄放的……」、「（三包海洛因是
誰寄放的？）乙○○的」、「九十六年七月十二日。我與乙○○
在仁愛路家裡，他寄放在我這裡」（見偵查卷第一二九頁），乙
○○亦僅陳稱：「（甲○○包包裡面三包海洛因、三包安非他命
是誰的？）海洛因是我的」、「（你何時寄放甲○○那裡？）我
要睡覺時就放他那裡」（見偵查卷第一三四頁）。如果不虛，依
上訴人等前開所述，甲○○除前開三包海洛因外，是否另與乙○
○共同持有扣案之其他八包海洛因？其是否確係意圖販賣而持有
前開海洛因？即均欠明瞭。實情為何？為明真相，且此關乎甲○
○此部分究應成立何罪名，於其利益難謂無關聯，原審未進一步
予以究明，並於理由內為必要之敘述，遽以甲○○受乙○○之委
託持有海洛因及曾販賣海洛因，逕認其與乙○○共同意圖販賣而
持有十一包海洛因，亦嫌速斷。(四)、毒品危害防制條例第十九條
第一項規定，係採義務沒收主義，法院無自由裁量之餘地。而毒
品外包裝既係用於包裹毒品，防其裸露、潮濕，便於攜帶，如係
供意圖販賣而持有第一級毒品所用之物，則應依毒品危害防制條
例第十九條第一項之規定宣告沒收之，方屬適法。原判決已認定
扣案之第一級毒品海洛因十一包，為乙○○所有（見原判決第三
頁第八行至第十三行、第十二頁第二十九行、第三十行），該十
一包海洛因經送請法務部調查局鑑定結果，除認其內白粉確含海
洛因成分，合計淨重二十二點四九公克（其中三包淨重十點八二
公克，另八包淨重十一點六七公克）外，另有包裝重三點九公克
（其中三包之包裝淨重一點二公克，另八包之包裝淨重二點七）
，有該局九十六年八月十一日調科壹字第０九六二三０六一六０
０號、同年月十三日調科壹字第０九六二三０六一九八０號鑑定
通知書附卷可稽（見偵查卷第二０八頁、第二０九頁）。倘若屬
實，上開扣案之海洛因似尚有外包裝加以包裹，原判決對該外包
裝未依毒品危害防制條例第十九條第一項之規定宣告沒收，尚難
認為適法。以上，或係上訴人等之上訴意旨所指摘，或為本院得
依職權調查之事項，應認原判決關於甲○○販賣第一級毒品二罪
、販賣第二級毒品三罪、共同意圖販賣而持有第一級毒品及乙○
○部分有撤銷發回更審之原因。
據上論結，應依刑事訴訟法第三百九十七條、第四百零一條，判
決如主文。
中    華    民    國  九十七  年    九    月   十八   日
                      最高法院刑事第七庭
                          審判長法官  謝  俊  雄
                                法官  陳  世  雄
                                法官  魏  新  和
                                法官  吳  信  銘
                                法官  張  祺  祥
      本件正本證明與原本無異
                                      書  記  官
中    華    民    國  九十七  年    九    月  二十三  日
                                                    Ｒ


司法院資訊處製作；財團法人民間司法改革基金會備份。
